臺灣高雄地方法院民事判決　　　　　　　100年度訴字第615號
原　　　告　趙于茨
被　　　告　龍麟國際開發有限公司
法定代理人　曾淳
訴訟代理人　鄭長益
上列當事人間請求履行契約事件，經本院於民國100 年7 月27日
言詞辯論終結，判決如下：
    主      文
原告之訴及假執行之聲請均駁回。
訴訟費用由原告負擔。
    事實及理由
壹、程序方面
一、按民事事件涉及外國人或外國地者，為涉外民事事件，內國
    法院應先確定有國際管轄權，始得受理，次依內國法之規定
    或概念，就爭執之法律關係予以定性後，決定應適用之法律
    （即準據法），最高法院98年度台上字第2259號著有裁判可
    供參照。查本件系爭契約係以貝里斯國土地買賣及居留權取
    得為標的而屬涉外事件，惟兩造固於如下所述系爭合約第9
    條約定該合約所衍生之糾紛以貝里斯市地方法院為管轄法院
    等語，然以兩造均為我國國民，且系爭契約復於我國簽立，
    而兩造並均同意由本院管轄，本院自有管轄權，核先敘明。
二、次按法律行為發生債之關係者，其成立要件及效力，依當事
    人意思定其應適用之法律；當事人意思不明時，同國籍者依
    其本國法，國籍不同者依行為地法，行為地不同者以發要約
    通知地為行為地，如相對人於承諾時不知其發要約通知地者
    ，以要約人之住所地視為行為地，99年5 月26日修正施行前
    之涉外民事法律適用法第6 條第1 項、第2 項分別定有明文
    。查系爭合約第9 條固書明該合約所衍生之糾紛以貝里斯國
    法律解釋之，惟兩造均否認有約定系爭合約之債權行為部分
    需以貝里斯國之法律為準據法，且均認本件應適用我國法律
    ，則以兩造既就系爭合約之準據法未有明定，且均為我國之
    國民，依上開修正前之涉外民事法律適用法第6 條第2 項之
    規定，本件自應以我國法為準據法。
三、本件原告未於言詞辯論期日到場，核無民事訴訟法第386 條
    各款所列情形，應依被告之聲請，由其一造辯論而為判決。
貳、實體方面
一、原告主張：伊於民國95年10月24日與被告簽訂「貝里斯國土
    地＋身份合約書」（下稱系爭合約），委由被告代辦貝里斯
    國之身份，並向被告購買貝里斯西方公路37英哩處：D8標的
    、編號30、31、32之3 筆土地（下稱系爭土地），且於系爭
    合約第7 條之約定，若被告在簽約後6 個月內無法取得土地
    過戶所有權狀及伊全家身份時，被告須無條件將伊所支付之
    費用退還，惟嗣被告並未依約於簽約後6 個月內，將伊所購
    買之系爭土地過戶予伊，伊自得請求被告退還伊已支付之新
    臺幣（下同）1,740,760 元，為此爰本於系爭合約第7 條之
    約定提起本訴等語。並聲明：(一)被告應給付原告1,740,760
    元及自支付命令送達之翌日起至清償日止按年息5%計算之利
    息。(二)願供擔保，請准宣告假執行。
三、被告則以：兩造於系爭合約備註欄約定，伊在原告繳交第6
    期分期付款款項後，始有將系爭土地過戶予原告之義務，而
    伊於簽立系爭合約後，已依約為原告全家取得貝里斯居留權
    ，並將系爭土地中編號32之土地過戶予原告，惟原告僅繳交
    至第4 期後，即拒絕再依約給付合約款項，伊因此方未將其
    餘土地過戶予原告，是原告應不得向伊請求返還已支付之費
    用。又縱伊需將原告所支付之費用退還，原告所支付費用中
    之5 萬元係屬其應自行支出之機票費用，自應予扣除等語資
    為抗辯。並聲明：(一)原告之訴駁回。(二)如受不利判決，願供
    擔保請准宣告免為假執行。
三、兩造不爭執事項：
  (一)兩造於95年10月24日簽訂系爭合約書，約定由被告代辦取得
    原告全家人之貝里斯國永久居留權，原告並向被告購買系爭
    土地。
  (二)系爭合約書第7 條載明：「若被告在簽約後第6 個月內無法
    取得土地過戶所有權狀及全家永久居留權時，被告須無條件
    將原告所支付之費用退還」等語。
  (三)系爭合約書下方以手寫方式加註：「本案乙方（即被告）同
    意甲方（即原告）簽訂合約時先付新台幣壹佰萬元整，而後
    每個月分期付款新台幣壹拾伍萬元整共計分為11個月繳交，
    最後壹個月繳交新台幣伍萬元整，甲方同意先取得居留權（
    全家身分）後，繳交第六個月款項後乙方必須將所購買三筆
    土地過戶於甲方」等語，兩造並於該段文字後簽名。
  (四)原告業已給付被告1,740,760 元（含機票錢5 萬元），然原
    告於給付第4 期款項後即拒絕給付其他款項。
  (五)被告迄今未將合約所約定之土地全部過戶予原告，惟已辦妥
    原告全家之貝里斯國永久居留權。
四、得心證之理由
    按解釋意思表示，應探求當事人之真意，不得拘泥於所用之
    辭句，民法第98條定有明文。又解釋當事人之契約，應以當
    事人立約當時之真意為準，而真意何在，又應以過去事實及
    其他一切證據資料為斷定之標準，不能拘泥文字致失真意，
    最高法院39年台上字第1053號判例可供參照。本件原告固主
    張被告未於簽立契約後6 個月內取得其所購買之土地權狀，
    依約其應得請求被告退還其所繳納之費用云云，惟系爭合約
    第7 條雖約定：「若被告在簽約後第6 個月內無法取得土地
    過戶所有權狀及全家永久居留權時，被告須無條件將原告所
    支付之費用退還」等語，然兩造另於系爭合約書下方以手寫
    方式加註：「本案乙方（即被告）同意甲方（即原告）簽訂
    合約時先付新台幣壹佰萬元整，而後每個月分期付款新台幣
    壹拾伍萬元整共計分為11個月繳交，最後壹個月繳交新台幣
    伍萬元整，甲方同意先取得居留權（全家身分）後，繳交第
    六個月款項後乙方必須將所購買三筆土地過戶於甲方」等語
    ，並於該段文字後簽名，則兩造既於系爭合約備註欄另行約
    定原告於繳交第6 期款後，被告始有將原告購買之土地過戶
    之義務，以被告於原告未繳納所約定之第6 期款前並無過戶
    土地之義務，若其依此未過戶土地，卻因未於6 個月內取得
    原告之土地過戶所有權狀而返還原告費用，該契約約定即有
    違事理，此顯非兩造於簽立系爭合約時之真意，是系爭合約
    第7 條之約定應係指於原告依約繳納第6 期款項後，被告卻
    未於6 個月內取得土地過戶所有權狀時，被告方需歸還原告
    所支付之費用至明。又原告於給付第4 期款項後即拒絕給付
    其他款項乙節已如前述，則原告既未依約繳納第6 期款項，
    依前所述，其應不得依系爭合約第7 條請求被告返還其所支
    付之費用。至原告固主張其有至被告處欲為繳款，但被告均
    避不見面，且他人繳款後，被告亦無履約，其應仍得請求被
    告返還費用云云，惟原告至第4 期款項均係以匯款之方式繳
    納契約款項，此有系爭合約書分期付款收費明細表在卷可參
    （見本院卷第5 至8 頁），而其又無舉證被告之匯款帳戶業
    已結清無從匯款，是其應無不能匯款繳納契約款項之情，且
    證人即曾與原告同至被告處之夏韻淇，於本院審理時業到庭
    證稱原告與其到被告處商談其等與被告間之糾紛，原告有說
    如果談的攏的話願意繳錢，那天原告並未帶錢過去等語，以
    證人夏韻淇係與原告同為被告之客戶，且與被告間存有糾紛
    ，其應無故為偽證而有利於被告之可能而可採信，則依其證
    述內容，應係原告因故而不願繳納契約款項，並非被告不願
    收受契約款項，是原告主張其非不為繳款，係被告避不見面
    云云顯非屬實，且被告與被告其他客戶間之履約情形亦尚與
    本件契約無涉，是原告上開主張均非可採。
五、綜上所述，系爭合約第7 條參照兩造於備註欄之約定，應係
    指於原告依約繳納第6 期款項後，被告卻未於6 個月內取得
    土地過戶所有權狀時，被告方需歸還原告所支付之費用，是
    原告既未依約繳納至第6期款項，其應不得依系爭合約第7條
    請求返還所支付之費用，從而原告依系爭合約之約定請求被
    告給付1,740,760 元及法定遲延利息，為無理由，應予駁回
    。又原告之訴既經駁回，其假執行之聲請即失所附麗，應併
    予駁回。
六、本件事證已臻明確，兩造其餘之攻擊防禦方法及證據資料，
    經核與判決結果不生影響，爰毋庸一一論列，併此敘明。
七、據上論結，本件原告之訴為無理由。依民事訴訟法第385 條
    第1項前段、第78條，判決如主文。
中    華    民    國   100    年    8     月    17    日
                  民事第四庭  審判長法  官  黃宏欽
                                    法  官  謝宗翰
                                    法  官  楊淑儀
以上正本係照原本作成。
如對本判決上訴，須於判決送達後20日內向本院提出上訴狀。如
委任律師提起上訴者，應一併繳納上訴審裁判費。
中    華    民    國   100    年    8     月    17    日
                                    書記官  林秀泙